【裁判字號】    99,簡上,323
【裁判日期】    991216
【裁判案由】    拆屋還地
【裁判全文】
臺灣高雄地方法院民事判決             99年度簡上字第323號
上  訴  人  柯溪南
被上訴人    蕭春美
訴訟代理人  王曉雯
當事人間拆屋還地事件，上訴人對於民國99年6 月10日（原判決
誤載為98年6 月10日）本院高雄簡易庭98年度雄簡字第3919號第
一審簡易判決提起上訴，經本院於99年12月2 日言詞辯論終結，
判決如下：
    主  文
上訴駁回。
第二審訴訟費用由上訴人負擔。
    事實及理由
一、被上訴人起訴主張：緣訴外人潘家成於民國36年6 月繼承並
    於45年10月辦妥繼承登記，與訴外人林忠男、林茂青共有坐
    落高雄市鼓山區○○○○段348 號土地（下稱系爭土地），
    系爭土地與上訴人柯溪南所有之同地段349 號土地相鄰，上
    訴人未得系爭土地所有權人同意，無權占用系爭土地面積如
    附圖348 （A ）所示達10平方公尺，搭建門牌號碼為高雄市
    ○○街96之1 號鐵皮屋（下稱系爭建物）供均宇企業有限公
    司（下稱均宇公司）置放機具雜物。而潘家成因土地管理不
    易，故於97年間將系爭土地之應有部分信託登記與被上訴人
    ，委託被上訴人代為管理及處分。被上訴人於98年1 月17日
    申請鑑界，確定上訴人占用系爭土地，故請上訴人返還，不
    然依公告土地現值購買占用部分土地，上訴人均置之不理，
    爰依民法第767 條之規定，本於所有權請求上訴人拆除地上
    物，將土地返還共有人全體，又上訴人無權占用系爭土地獲
    有相當於租金之不當得利，致被上訴人受有損害，而上訴人
    自63年10月5 日取得349 地號土地，並占有系爭土地至98年
    止，已35年，故依土地法之規定核算請求上訴人應給付被上
    訴人不當得利新臺幣（下同）399,000 元（申報地價10,000
    ×11.4×10％×35＝399,000 ）。並聲明：(一)上訴人應將坐
    落於高雄市鼓山區○○○○段348 地號土地上如附圖348 （
    A ）所示之地上物拆除，返還與被上訴人及林忠男、林茂青
    共有人全體。(二)上訴人應給付被上訴人399,000 元。(三)願供
    擔保，請准宣告假執行。
二、上訴人則以：均宇公司設立於華安街96號，而系爭建物為上
    訴人個人所有，供均宇公司放置機具，惟系爭建物乃於63年
    搭建時，除依當時購買土地所區分地界之圍牆外，並有鑑界
    ，故應均位於上訴人所有高雄市鼓山區○○○ ○段349 號（
    下稱349 號土地）上，而無越界之情事，雖今經地政事務所
    測量有越界占有系爭土地，惟起因應為67年土地重測時高雄
    市政府地政處都市計畫課告知可將同地段350 地號土地部分
    合併與349 地號，經上訴人柯溪南同意，然卻於重測時漏未
    合併計算，導致地籍圖位移，地政處以此錯誤之地籍圖測量
    ，方一錯再錯等語，資為抗辯，並聲明：上訴人之訴駁回。
三、原審經審理後為被上訴人部分勝訴之判決，判決上訴人應將
    系爭土地如附圖所示348 （A ）部分，面積10平方公尺之地
    上物拆除，並將土地返還予被上訴人、林忠男及林茂青共有
    人全體；上訴人應給付被上訴人2,041 元，並駁回被上訴人
    其餘之訴（被上訴人遭駁回之部分，未據被上訴人提起上訴
    而告確定）。上訴人不服提起上訴，除了引用第一審所為之
    陳述及主張外，另補述：本件訴訟是地籍圖錯誤所引起，地
    政機關於67年間地籍圖重測時，未依鄰地界址、現使用人之
    指界、參照舊地籍圖、地方習慣、面積計算，導致原始舊圖
    與新圖之誤差，地政機關人員明知地籍圖錯誤，於98年1 月
    17日複丈時復未依照地籍測量法規施測，導致測量發生錯誤
    ，不符兩造實際使用現狀等語；復於本院聲明：(一)原判決不
    利於上訴人部分廢棄；(二)上開廢棄部分，被上訴人在第一審
    之訴及假執行之聲請均駁回。被上訴人到院除亦引用原審之
    陳述外，並補稱：鑑界當時上訴人有到場，地政機關測量所
    依據之地籍圖係屬正確無誤等語資為抗辯。並聲明：上訴駁
    回。
四、兩造不爭執事項：
  (一)不爭執事項：
   1.系爭土地為訴外人潘家成、林忠男、林茂青共有，潘家成
     於97年間將系爭土地之應有部分信託登記與被上訴人。
   2.349 號土地為上訴人所有，與系爭土地相鄰。
   3.經地政機關測量結果，系爭建物位於被上訴人共有之系爭
     土地上。
   4.系爭建物為上訴人所有，其中放置均宇公司之機具占用中
     。
  (二)爭執事項：
    地政機關施測所依據之地籍圖是否有誤？
五、本院之判斷：
  (一)上訴人雖以前揭情詞主張地政機關於67年間重測時所製作之
    地籍圖有誤，且未依測量法規施測，導致土地測量錯誤、界
    址偏移，不符兩造實際使用現狀云云置辯，惟查：
  1.按重新實施地籍測量時，土地所有權人應於地政機關通知之
    限期內，自行設立界標，並到場指界。逾期不設立界標或到
    場指界者，得依左列順序逕行施測：一、鄰地界址。二、現
    使用人之指界。三、參照舊地籍圖。四、地方習慣。土地所
    有權人因設立界或到場指界發生界址爭議時，準用第59條第
    2 項規定處理之。又重新實施地籍測量之結果，應予公告，
    其期間為30日。土地所有權人認為前項測量結果有錯誤，除
    未依前條之規定設立界標或到場指界者外，得於公告期間內
    ，向該管地政機關繳納複丈費，聲請複丈。經複丈者，不得
    再聲請複丈。逾公告期間未經聲請複丈，或複丈結果無誤或
    經更正者，地政機關應即據以辦理土地標示變更登記，土地
    法第46-2、46-3條分別定有明文。復按，「辦理土地登記前
    ，應先辦地籍測量，其已依法辦理地籍測量之地方，應即依
    本法規定辦理土地總登記」，土地法第38條第1 項亦定有明
    文。
  2.依上開土地法規定所為地籍圖重測，為地政機關基於職權提
    供土地測量技術上之服務，將人民原有土地所有權範圍，利
    用地籍調查及測量等方法，將其完整正確反映於地籍圖，初
    無增減人民私權之效力。又土地登記簿所載面積與地籍原圖
    面積不符時，因面積須以圖面為依據，始能計算，自應以地
    籍原圖為準，然因土地法第38條第1項 明定辦理土地登記前
    ，應先辦地籍測量，故每筆土地之面積實係依據地籍圖之界
    址而確定，並非先行確定每筆土地之面積而據以移動界址，
    而相鄰土地所有權人於重新實施地籍測量時，均於地政機關
    通知之期限內到場指界，毫無爭議，地政機關依照規定，已
    依其共同指定之界址重新實施地籍測量，於測量結果公告期
    間內，土地所有權人並得以指界錯誤為由，提出異議，若未
    提出異議，則測量結果於該公告期間屆滿後即行確定，地政
    機關應據以辦理土地標示變更登記。查上訴人雖對地政機關
    重測之結果有所質疑，然地政測量人員係依據原始地籍圖及
    土地使用現況，利用精密優良之儀器，基於專業性之綜合評
    量，而為土地地籍重測之利斷，其可信度本屬較高。況且系
    爭土地與349 地號土地於67年間重新實施地籍測量時，當時
    各該土地所有權人（林聯棠、柯溪南) 均在場指界並在地籍
    調查表上認章，有高雄市政府地政處鹽埕地政事務所99年11
    月12日高市地鹽二字第0990008895號函附卷可按（見本院卷
    第66頁），復於重測之後將重測結果依法公告，並在土地重
    測結果（含地籍圖線及面積）公告確定後，依公告內容辦理
    土地標示變更登記，當時上訴人均未提出任何異議，亦未曾
    提出任何確認界址訴訟，且未能舉證證明系爭土地地籍圖重
    測之過程、指界或繪圖等之方式有錯誤，或系爭土地舊地籍
    圖較為正確之事實，自仍應以重測後之新地籍圖作為土地之
    界址。上訴人至今始以自行認定之地籍圖界線，否認地政機
    關重測之效力，並推測地籍重測有誤，自難採信。
  (二)按所有人對於無權占有或侵奪其所有權者，得請求返還之，
    對於妨害其所有權者，得請求除去之，有妨害其所有權之虞
    者，得請求防止之，民法第767 條定有明文，又各共有人對
    於第三人，得就共有物之全部，為本於所有權之請求。但回
    復共有物之請求，僅得為共有人全體之利益為之。上訴人所
    有之系爭建物占用系爭土地等情，業如前述，上訴人僅抗辯
    地籍圖繪製及地政機關測量錯誤導致上訴人所有系爭建物位
    於被上訴人系爭土地上等情，既不足採，已見前述。上訴人
    復未能提出其他合法占用系爭土地之權源，以供本院參酌，
    故被上訴人主張上訴人之系爭建物無權占用系爭土地等語，
    自堪採信。
  (三)按無法律上之原因而受利益，致他人受有損害者，應返還其
    利益，民法第179 條前段定有明文。又依不當得利之法則請
    求返還不當得利，以無法律上之原因而受利益，致他人受有
    損害為其要件，故其得請求返還之範圍，應以對方所受之利
    益為度，非以請求人所受損害若干為準，無權占有他人土地
    ，可能獲得相當於租金之利益為社會通常之觀念，是被上訴
    人抗辯其占有系爭土地所得之利益，僅相當於法定最高限額
    租金之數額，尚屬可採，最高法院61年台上字第1695號著有
    判例要旨可參。次按基地租金之數額，除以基地申報地價為
    基礎外，尚須斟酌基地之位置，工商業繁榮之程度，承租人
    利用基地之經濟價值及所受利益等項，並與鄰地租金相比較
    ，以為決定，並非必達申報總地價年息10% 最高額，有最高
    法院68年台上字第3071號判例要旨足資參佐。本件上訴人無
    法律上之正當權源而占用系爭土地，業如前述，則揆諸前揭
    說明，上訴人於無權占用系爭土地期間，即受有相當於租金
    之利益，致被上訴人受有損害。是以，被上訴人主張得請求
    上訴人給付無權占用系爭土地期間所獲得相當於租金之金額
    ，自有理由。本院審酌系爭建物主體為鐵皮搭建之建物，屋
    況老舊，坐落高雄市鼓山區，建物前臨華安街，位於翠華路
    與九如四路間，翠華路上有平交道，附近有新建之住宅，同
    側為老舊之透天厝，附近無商店並可看見空地，又系爭建物
    占有之系爭土地地形未方整，建築使用效益非鉅，上訴人之
    系爭建物占用系爭土地面積為10平方公尺等情，有勘驗筆錄
    、複丈成果圖附卷等情以觀，復參以系爭土地之地處位置、
    該區之開發現況、社會經濟狀況、上訴人利用土地之經濟價
    值及所受利益等節，認被上訴人主張按上揭土地法及平均地
    權條例之規定，以土地公告地價年息10％計算相當於租金之
    不當得利，尚屬過高，而以年息6 ％為適當。又系爭土地自
    96年1 月起申報地價均為每平方公尺10,000元，有土地第二
    類謄本在卷可稽，系爭建物占用系爭土地之面積為10平方公
    尺，從而上訴人占用系爭土地自98年1 月9 日至98年10月4
    日所對被上訴人獲得相當於每月租金之不當得利總額，應為
    2,220 元（10,000×10×6 ％×（8/12＋26/365）×應有部
    分1/2 ＝2,220，元以下四捨五入）。
六、綜上所述，被上訴人本於所有物返還請求權之法律關係請求
    上訴人將坐落系爭土地上如附圖所示348 （A ）部分，面積
    10平方公尺之地上物拆除，並將土地返還予被上訴人、林忠
    男及林茂青共有人全體，並請求上訴人應給付被上訴人2,04
    1 元，為有理由，應予准許。原審就上開部分為被上訴人勝
    訴之判決，並依職權為假執行之宣告，於法並無不合（另原
    審駁回被上訴人請求，不足2,220 元部分，雖屬有誤，惟因
    被上訴人就此未上訴而告確定）；上訴人就其敗訴部分指摘
    原判決不當，求予廢棄改判，為無理由，應予駁回。
七、兩造其餘攻擊防禦方法，均核與本件判決結果不生影響，爰
    不一一贅述，附此敘明。
據上論結，本件上訴為無理由，依民事訴訟法第436 條之1 第3
項、第449 條第1 項、第78條，判決如主文。
中    華    民    國    99    年    12    月    16    日
                  民事第六庭    審判長法  官  楊國祥
                                      法  官  林書慧
                                      法  官  曾子珍
正本係照原本作成。
本判決不得上訴。
中    華    民    國    99    年    12    月    16    日
                                      書記官  何慧娟

司法院資訊處製作；財團法人民間司法改革基金會備份。
